【裁判字號】    97,台上,2981
【裁判日期】    970630
【裁判案由】    違反貪污治罪條例
【裁判全文】
最高法院刑事判決            九十七年度台上字第二九八一號
上  訴  人  甲○○
上列上訴人因違反貪污治罪條例案件，不服台灣高等法院高雄分
院中華民國九十五年十二月六日第二審更審判決（九十五年度上
更(一)字第一三四號，起訴案號：台灣高雄地方法院檢察署九十三
年度偵字第九二三八號），提起上訴，本院判決如下：
    主  文
上訴駁回。
    理  由
按刑事訴訟法第三百七十七條規定：上訴於第三審法院，非以判
決違背法令為理由，不得為之。是提起第三審上訴，應以原判決
違背法令為理由，係屬法定要件。如果上訴理由書狀並未依據卷
內訴訟資料，具體指摘原判決不適用何種法則或如何適用不當，
或所指摘原判決違法情事，顯與法律規定得為第三審上訴理由之
違法情形，不相適合時，均應認其上訴為違背法律上之程式，予
以駁回。本件原審經審理結果，認為上訴人甲○○係經濟部所屬
公營事業中國石油股份有限公司（下稱中油公司）興建工程處左
營施工所技術員，中油公司煉製事業部依據政府採購法辦理「烏
材林儲運站擋土牆圍牆及道路等新建工程」（下稱系爭工程）之
定作，上訴人負責該工程監造及參與工程驗收，係依法令從事於
公共事務，而具有法定職務權限之公務員，於系爭工程進行期間
，自民國九十二年一月間某日起，至九十二年十一月某日止，連
續對其上開職務上之行為，以每次新台幣（下同）數萬元不等之
金額，收受系爭工程施作業者伸豪營造有限公司（下稱伸豪公司
）實際負責人郭美榮交付之賄款數次，總計金額為三十九萬元，
犯行明確，因而撤銷第一審之科刑判決，於為刑法新舊比較後，
改判仍論上訴人以依據法令從事公務之人員，連續對於職務上之
行為，收受賄賂罪，處有期徒刑肆年陸月，褫奪公權參年。已詳
敘其調查、取捨證據之結果及憑以認定犯罪事實之心證理由。並
就上訴人否認犯行之供詞及其所辯各語認非可採，予以論述指駁
。從形式上觀察，原判決關於論罪部分尚無足以影響判決結果之
違背法令情形存在。上訴意旨略稱：一、原判決所載之孫啟強法
官，曾參與前審即第一審判決，未為迴避，又參與本件第二審判
決，且未參與審判，卻參與判決，均屬於法有違。二、原判決採
證違法：上訴人在調查站受負責偵訊之法務部調查局航業海員
調查處（下稱調查處）調查員謝金汀恐嚇、脅迫、欺誘，業經第
一審勘驗偵訊過程之錄影帶屬實，謝金汀係受檢察官黃俊嘉指揮
偵辦本案，於押解上訴人至檢察署複訊之途中，曾與檢察官通電
話，足使上訴人認其與檢察官互通聲息，上訴人在檢察官訊問時
，仍處於該不正方法之延續狀態，其供述欠缺任意性，不具證據
能力，原判決仍採為判決基礎。林建孝（係伸豪公司負責系爭
工程工地工業安全之人員，亦為該公司股東）並未目擊行賄過程
，所稱借款行賄上訴人，欠缺憑信，又為郭美榮、郭林伊莉夫妻
所否認，參酌其與郭美榮有侵占官司，又向謝金汀檢舉多案，足
見其透過律師找謝金汀辦私案，誣陷良民，其供述並非實在；而
上訴人提領四十萬元，係出借鐘惠真，並非返還林建孝，則有鐘
惠真之證言及扣案本票、匯款單據可稽，上訴人於九十三年四月
十五日偵查中訊問筆錄所供亦屬不實。原判決仍採林建孝之證詞
及上訴人於偵查中之供述作為判決基礎。上訴人提出其與林建
孝間於九十三年六月三十日之對話錄音，顯示林建孝檢舉高雄縣
甲仙鄉鄉長、技士等涉嫌貪污，利用謝金汀辦私案，謝金汀並接
受林建孝不正利益招待，林建孝人格信用不良，原判決卻盡信林
建孝、謝金汀之證詞。三、調查處函送之會客紀綠上所載「中油
公司二名人員」係何人，訪問何人，原審未查究明白；上訴人之
職稱為技術員，僅負責監工，非承辦採購業務之人，亦非政府採
購法第九十五條所定之採購專業人員，並非公務員，原審亦未加
查明，俱有調查未盡、理由不備之違法。四、郭美榮、郭林伊莉
夫妻供稱會計登載之「工地支用」，係工人交誼或耗材費用，郭
林伊莉並稱請工人喝酒吃飯並不包括上訴人在內，足證並非行賄
上訴人之款項，原判決憑空認定該項目全部或大部分係行賄上訴
人之款項，有採證上及理由矛盾之違法。五、扣案「伸豪公司每
日開支日曆登載簿」上所載：九十二年一月十四日「工地用5000
0」、九十二年三月十二日「工地支用50000」、九十二年四月十
一日「工地用30000」、九十二年六月十六日「林入100000 －工
地支用 80000」、九十二年十一月十八日「150000工地支」等項
，合計為三十六萬元，原判決認卷內帳冊資料之上項記載均超出
三十九萬元，上訴人若收受三十九萬元，亦屬符合等情，與所引
用之證據資料不符，有理由矛盾之違法等語。惟查：(一)、判決有
誤寫、誤算，或其類此之顯然錯誤者，或其正本與原本不符者，
法院得以裁定更正之，民事訴訟法第二百三十二條第一項定有明
文。上開規定，依司法院釋字第四三號解釋，於刑事訴訟準用之
。本件依原審九十五年十一月二十二日審判筆錄之記載，參與審
判之法官為審判長莊飛宗及法官黃憲文、邱明玉，原判決正本將
其中法官黃憲文記載為「孫啟強」，固有未合，但原審以其正本
不符，係屬誤載，乃於九十六年一月十日裁定更正，有該裁定可
稽；揆諸首揭說明，上開正本記載之錯誤，尚非不得以裁定更正
之，既經原審裁定更正，其錯誤情形與上訴意旨另指孫啟強法官
應迴避之問題均不復存在，自與得為第三審上訴之理由不相適合
。(二)、原審依第一審勘驗上訴人在調查處應詢之錄影帶，發現並
無上訴人所稱其在調查處遭疲勞訊問之情形，而以調查人員於詢
問過程中，曾出現脅迫話語之瑕疵，乃對上訴人於警詢之自白，
不採為證據。但以：上訴人經移送至檢察官複訊前，神情尚屬平
和，並無顯示出太多之恐懼情狀，歷經一小時之解送、等待期間
，其心情亦應較為平復；並參以郭美榮、郭林伊莉夫婦經一同移
送，行隔離訊問，始終未曾自白行賄，且依上訴人所供其在檢察
官偵查階段，並無遭受任何強暴、脅迫、利誘等不正當方法取供
，亦未曾向檢察官抗辯遭到調查人員恐嚇稱要自白，否則送看守
所等語；其於偵查中之自白，復對於收賄緣由、過程，多鉅細靡
遺陳述在卷，以上訴人身為多年之公務員，自知收受賄賂情節重
大，如於離開調查局後仍感到懼怕，在此心情較為平復及檢察官
訊問之態度較平和之情形下，自會把握機會向檢察官翻供，或為
此抗辯才是，焉會反而更詳盡陳述，且於檢察官最後訊問：「有
何意見補充？」時，陳稱：「我做這件事之後，心中很不安，我
曾經想向政風室自首。」等語，顯見上訴人於偵查中乃係基於愧
疚、認罪之心情而為陳述，在調查中之恐懼心理，並未持續至嗣
後之偵查階段，其偵查中之供述收受賄賂行為，乃係任意性之自
白，如經調查其他證據以資補強，證明與事實相符，仍具證據能
力等情。對於認定上訴人於偵查中之自白應具證據能力，業詳加
剖析論敘，所為推理論斷衡諸經驗及論理等證據法則皆無違背，
即無違法可言。(三)、上訴人行為後刑法已修正，並於九十五年七
月一日施行，其第十條第二項原規定「稱公務員者，謂依法令從
事於公務之人員。」修正後規定為：「稱公務員者，謂下列人員
：一、依法令服務於國家、地方自治團體所屬機關而具有法定職
務權限，以及其他依法令從事於公共事務，而具有法定職務權限
者。二、受國家、地方自治團體所屬機關依法委託，從事與委託
機關權限有關之公共事務者。」其修正說明第（四）點：「如非
服務於國家或地方自治團體所屬機關，而具有依『其他依法令從
事於公共事務而具有法定權限者』，因其從事法定之公共事項，
應視為刑法上的公務員，故於第一款後段併規定之。此類之公務
員，如依水利法及農田水利會組織通則相關規定而設置之農田水
利會會長及其專任職員屬之。其他尚有依政府採購法規定之各公
立學校、公營事業之承辦、監辦採購等人員，均屬本款後段之其
他依法令從事於公共事務而具有法定職務權限之人員。」（此為
學理上所稱之「授權公務員」），可知公營事業之員工，若依政
府採購法之規定承辦或監辦採購之行為，縱其採購內容係涉及私
權或私經濟行為之事項，惟因公權力介入甚深，仍解為有關公權
力之公共事務。依原判決之認定，上訴人係經濟部所屬公營事業
之中油公司興建工程處左營施工所技術員，負責工程監造及參與
工程之驗收，中油公司煉製事業部依政府採購法辦理系爭工程之
定作，上訴人於該工程施作中擔任監工等情，上訴人縱非「依法
令服務於國家、地方自治團體所屬機關而具有法定職務權限」之
人員，但其為依政府採購法規定之公營事業之監辦採購人員，揆
諸上揭說明，仍屬上開刑法第十條第二項第一款後段規定之公務
員。原判決據此以上訴人不論依刑法修正前、後之規定，均具刑
法之公務員身分，上訴人所辯其於刑法修正後已不具公務員身分
，不應適用貪污治罪條例處罰云云為無足採等情，所為之認定，
於法尚難謂違誤。(四)、原判決引用卷附「伸豪公司每月月底會計
登載資料」及郭林伊莉交付林建孝之「伸豪公司每月會計開支帳
簿繕謄本」之記載，並參酌林建孝證稱：上開帳冊記載「工地用
」、「工地支用」，係於該工程行賄上訴人之款項等語，且上開
帳冊關於該部分金額之記載均超過三十九萬元，據以認定林建孝
確有以現金交付郭美榮而於上開工程中支出之情事，依各該卷內
資料，洵非無據。雖其另引用「伸豪公司每日開支日曆登載簿」
中，關於上開項目之記載部分，合計金額為三十六萬元，理由卻
謂上開帳冊資料之記載均超過三十九萬元，而併為論定上訴人若
收受三十九萬元賄款為合理，而欠允洽，然除去原判決對該部分
證據資料之論斷，依上述其餘卷內事證，仍應為同一事實之認定
；又依上述卷內事證，已足顯示上訴人自調查處被移送檢察官訊
問時，並無影響其於偵查中自白任意性之具體事證，原審未查明
調查處函送之會客紀錄上所載「中油公司二名人員」究係何人，
及訪問何人，亦與採證認事及判決結果不生影響。上訴理由此部
分之指摘，自俱不得執為適法之第三審上訴理由。(五)、證人鐘惠
真於原審證稱：伊於九十二年間向上訴人借款四十萬元，約在借
款一年之後即九十三年間清償，利用匯款方式，共匯二十四萬元
，之前已清償十五萬元，再清償一萬元等語，所提出九十三年十
二月十九日匯款予上訴人之「郵政跨行匯款申請書」記載金額則
為二十四萬元（見上訴卷第一五五頁），二者不符，該證人其餘
所供是否屬實，又無可稽考，尚無從認定上訴人之妻謝華櫻於九
十二年十二月十一日匯款四十萬元入於上訴人帳戶之款項，確係
出借鐘惠真使用，原判決不採為上訴人有利之認定，已說明理由
依據，採證自非有誤。(六)、上訴人提出其與林建孝間於九十三年
六月三十日之對話錄音，及伸豪公司另承包「高雄縣甲仙鄉平埔
族公廨文化園區第二期工程」，相關人員涉嫌貪瀆之調查筆錄等
資料，即便或有其事，既屬另案工程發生之事項，難認與本件之
採證有何關聯，原審未為無益之斟酌查證，亦無違背調查證據之
必要性。經核其餘上訴意旨，亦係置原判決所為明白論斷於不顧
，仍持已為原判決指駁之陳詞再事爭辯，及對於事實審法院取捨
證據與自由判斷證據證明力之職權行使，徒以自己之說詞，任意
指摘，難認已符合首揭法定之第三審上訴要件。本件上訴違背法
律上之程式，應予駁回。
據上論結，應依刑事訴訟法第三百九十五條前段，判決如主文。
中    華    民    國  九十七  年    六    月   三十   日
                      最高法院刑事第十庭
                          審判長法官  邵  燕  玲
                                法官  李  伯  道
                                法官  孫  增  同
                                法官  吳      燦
                                法官  李  英  勇
      本件正本證明與原本無異
                                      書  記  官
中    華    民    國  九十七  年    七    月    七    日
                                                 H


司法院資訊處製作；財團法人民間司法改革基金會備份。
